【裁判字號】    99,交聲,1244
【裁判日期】    990526
【裁判案由】    聲明異議
【裁判全文】
臺灣高雄地方法院交通事件裁定        99年度交聲字第1244號
原處分機關  交通部公路總局高雄區監理所
異  議  人  甲○○
即受處分人
上列異議人因違反道路交通管理處罰條例案件，對於交通部公路
總局高雄區監理所民國99年4 月22日所為之裁決（高監營裁字第
裁80-N00000000號），聲明異議，本院裁定如下：
    主  文
原處分撤銷。
甲○○汽車駕駛人，駕駛汽車經測試檢定酒精濃度超過規定標準
，處罰鍰新臺幣伍仟元，吊扣普通重型機器腳踏車駕駛執照拾貳
個月，並應接受道路交通安全講習。
    理  由
一、異議意旨略以：異議人即受處分人甲○○於民國96年10月11
    日晚上酒後騎乘重型機車，因不勝酒力導致擦撞路旁機車，
    已遭臺灣高雄地方法院檢察署檢察官予以緩起訴處分，並已
    繳納新臺幣（下同）4 萬元完畢，原處分機關交通部公路總
    局高雄區監理所再予處分裁罰異議人45,000元之罰鍰，為此
    懇請法院撤銷原處分之罰鍰等語。
二、本件異議人酒後駕車之違規行為單一，而罰鍰、吊扣駕駛執
    照及施以道路交通安全講習等法律效果（處罰效果）與違規
    行為之存否俱無從分離，是異議人雖僅就罰鍰部分聲明異議
    ，然聲明異議係由法院審查受處分人所涉之違規事實是否成
    立，及原處分所適用之法條是否正確、裁罰是否適當，是為
    貫徹司法審查作用，並避免法院嗣認定駕駛人並無交通違規
    行為，惟駕駛人卻已遭原處分機關裁處吊扣駕駛執照、施以
    道路交通安全講習等確定之不合理現象，本院自應就原處分
    罰鍰、吊扣駕駛執照及施以道路交通安全講習等法律效果予
    以審理，且於對原處分失當時，應自為處分，並就罰鍰、吊
    照及安全講習等處罰效果，宜為一併重新諭知（臺灣高等法
    院所屬法院98年法律座談會刑事類提案第23號研討結果意旨
    參照），合先指明。
三、按汽車（包括機器腳踏車）駕駛人，駕駛汽車（包括機器腳
    踏車）經測試檢定，酒精濃度超過規定標準者，處15,000元
    以上60,000元以下罰鍰，並當場移置保管其車輛及吊扣其駕
    駛執照1 年；因而肇事致人受傷者，並吊扣其駕駛執照2 年
    ；汽車（包括機器腳踏車）駕駛人，有第35條第1 項規定之
    情形，應接受道路交通安全講習，道路交通管理處罰條例第
    35條第1 項第1 款、第24條第1 項第2 款固分別定有明文。
    惟一行為同時觸犯刑事法律及違反行政法上義務規定者，依
    刑事法律處罰之。但其行為應處以其他種類行政罰或得沒入
    之物而未經法院宣告沒收者，亦得裁處之。前項行為如經不
    起訴處分或為無罪、免訴、不受理、不付審理之裁判確定者
    ，得依違反行政法上義務規定裁處之，行政罰法第26條規定
    甚明。其立法意旨在於，刑罰與行政罰同屬對不法行為之制
    裁，而刑罰之懲罰作用較強，故一行為同時觸犯刑事法律及
    違反行政法上義務規定時，依刑事法律處罰，即足資警惕，
    實無為一事二罰再處行政罰之必要，且刑事法律處罰，由法
    院依法定程序為之，較符合正當法律程序，應予優先適用。
    準此，如刑事法律處罰與行政處罰之處罰目的、方式均相同
    ，而依刑事法律處罰，即足資警惕時，即無再為行政處罰之
    必要。但罰鍰以外之沒入或其他種類行政罰，因兼具維護公
    共秩序之作用，為達行政目的，行政機關仍得併與裁處。
四、經查，異議人於96年10月11日酒後騎乘車牌號碼CK5-937 號
    重型機車，於同日21時55分許，行經高雄縣鳳林四路278 號
    前，因不勝酒力撞上何枝妹所有而停放在該處之重型機車，
    且異議人因而受傷送醫急救，經警據報前往後，委託醫院對
    異議人進行抽血檢驗酒精濃度，測得血液中酒精濃度為125M
    G/DL，換算為呼氣酒精濃度為每公升0.63毫克，而予以舉發
    ，並由原處分機關即交通部公路總局高雄區監理所以異議人
    違反道路交通管理處罰條例第35條第1 項第1 款規定為由，
    裁處罰鍰45,000元，自裁決日起2 年內不得考領駕駛執照，
    並應參加道路交通安全講習，有交通部公路總局高雄區監理
    所99年4 月22日高監營裁字第裁80-N00000000號違反道路交
    通管理事件裁決書及高雄縣政府警察局舉發違反道路交通管
    理事件通知單、臺灣高雄地方法院檢察署檢察官96年度偵字
    第33710 號緩起訴處分書各1 份在卷可稽（見本院卷第6、
    10、11頁），是異議人於上開時、地有汽車（包括機器腳踏
    車）駕駛人，駕駛汽車（包括機器腳踏車）經測試檢定酒精
    濃度超過規定標準之違規事實，應堪認定。茲就原處分所為
    裁罰是否適法妥當，分別論述如下：
  (一)罰鍰部分：
  １、刑事訴訟法第253 條之1 所指之緩起訴處分，其中檢察官
      命被告為金錢給付部分，得為民事強制執行名義，受處分
      人因上開緩起訴處分而剝奪其財產權，且前揭金錢給付義
      務亦具有強制性、懲罰性，雖不若易科罰金係以支付金錢
      作為自由刑之替代，惟經由緩起訴處分條件之履行使其免
      於遭檢察官發動起訴程序，仍具有替代刑罰之效果，廣義
      而言，應屬前揭所稱之「實質刑事法律處罰」，而有行政
      罰法第26條第1 項「一事不二罰」規定之適用。
  ２、至交通部95年7 月17日交路字第0950006986號函釋雖略以
      ：查法務部行政罰法諮詢小組第1 次會議紀錄已明確結論
      「緩起訴者乃附條件的不起訴處分，亦即是不起訴的一種
      」在案，當依該部上開函釋結論及行政罰法第26條第2 項
      規定辦理云云。惟「緩起訴」處分之最終雖使被告免於刑
      事訴追之效果，與「不起訴」處分之效果相同，然觀諸刑
      事訴訟法第253 條之1 第1 項係91年2 月8 日增訂，行政
      罰法係94年2 月5 日公布，而制定在後的行政罰法第26條
      第2 項僅臚列「不起訴處分或無罪、免訴、不受理、不付
      審理之裁判確定者」，並未將「緩起訴處分」納入。又緩
      起訴處分既非不能證明行為人之犯罪事實，且造成行為人
      財產減少或義務增加，已產生實質刑罰之效果，自與上開
      行政罰法第26條第2 項列舉之不起訴處分等情形迥然有別
      ，仍無從遽為比擬而為相同之處置。準此以言，制定在後
      之行政罰法第26條第2 項既未將緩起訴處分列舉其中，本
      於保障人民基本權及「法律明示其一排除其他」之法理暨
      前揭說明，自不能將條文中「不起訴處分」之範圍，擴及
      於性質並不相同之「緩起訴處分」。
  ３、另按於94年12月28日修正公布，並自95年7 月1 日施行之
      道路交通管理處罰條例第35條第8 項規定：「……前項（
      指有酒精濃度超過規定標準而駕駛車輛等情形）汽車駕駛
      人，經裁判確定處以罰金低於本條例第92條第3 項所訂最
      低罰鍰基準規定者，應依本條例裁決繳納不足最低罰鍰之
      部分」，上開道路交通管理處罰條例第35條第8 項之規定
      ，核屬行政罰法第26條第1 項之特別規定。又酒後駕車經
      檢察官為緩起訴處分，並命被告向公益團體捐款或提供義
      務勞務者，被告係履行檢察官為緩起訴處分命令，此等命
      令名義上雖非刑罰，但仍是一種特殊的處遇措施，造成被
      告之財產減少或義務增加，性質上亦屬干預人民自由之處
      分，與刑事制裁無異，實質上為刑事處罰。故檢察官為緩
      起訴處分並命向公益團體捐款者，其捐款解釋上亦屬道路
      交通管理處罰條例第35條第8 項所定之罰金，監理機關雖
      不得再為行政裁罰，惟若行為人所支付之緩起訴處分金，
      未達道路交通管理處罰條例第92條第3 項所訂最低罰鍰基
      準規定者（依違反道路交通管理事件統一裁罰基準表之規
      定，駕駛人違反處罰條例第35條第1 項第1 款之規定，其
      吐氣所含酒精濃度超過每公升0.55毫克以上者，機車之最
      低罰鍰為45,000元，小型車之最低罰鍰為49,500元），依
      該條例第35條第8 項之規定，即須補繳不足最低罰鍰之部
      分，始為適法（臺灣高等法院暨所屬法院97年法律座談會
      刑事類提案第39號研討結果意旨參照）。
  ４、經查，本件異議人因上開酒後駕車之行為，涉犯刑法第18
      5 條之3 之公共危險罪，經臺灣高雄地方法院檢察署檢察
      官以96年度偵字第33710 號為緩起訴處分，其期間為1 年
      ，異議人應向國庫支付4 萬元，上開緩起訴處分後經確定
      ，且異議人已於97年4 月10日支付4 萬元給國庫完畢，上
      開緩起訴處分並於98年1 月6 日期滿等情，有臺灣高等法
      院被告前案紀錄表、臺灣高雄地方法院檢察署檢察官96年
      度偵字第33710 號緩起訴處分書、臺灣高等法院高雄分院
      檢察署97年度上職議字第196 號處分書、臺灣高雄地方法
      院檢察署自行收納款項統一收據各1 份附卷可憑（見本院
      卷第6 至8 頁、第13頁）。是本件異議人雖於裁決書上所
      載時、地酒後騎乘重型機車，而有違反道路交通管理處罰
      條例第35條第1 項第1 款規定之違規行為，惟異議人上開
      酒後駕車之行為，係屬同時觸犯刑事法律及違反行政法上
      義務規定之行為，且前經緩起訴處分確定，緩起訴期間並
      已屆滿，異議人確定不會再受刑事訴追及處罰。又本件異
      議人違規日期在96年10月11日，在道路交通管理處罰條例
      第35條第8 項規定修正生效後，而異議人前已給付4 萬元
      給國庫，已產生實質刑罰之效果，則揆諸上開行政罰法第
      26條、道路交通管理處罰條例第35條第8 項規定與前揭說
      明，原處分機關對異議人上開酒後駕車之違規行為，就裁
      處罰鍰部分，即應扣除異議人依檢察官緩起訴處分支付之
      4 萬元，而就差額部分即5,000 元予以裁罰〔本件異議人
      酒後騎乘機車，換算為呼氣酒精濃度為每公升0.63毫克，
      參酌道路交通管理處罰條例第92條第4 項（原規定於第92
      條第3 項，因94年12月28日該次修正時增列第2 項，故變
      成同條第4 項）及違反道路交通管理事件統一裁罰基準表
      之規定，其最低罰鍰為45,000元，扣除異議人依檢察官緩
      起訴處分支付之4 萬元，尚應處以罰鍰5,000 元〕。是原
      處分機關就裁處異議人罰鍰45,000元部分，尚有未洽。
  (二)禁止於一定期間考領駕駛執照部分：
  １、異議人於96年10月11日酒後騎乘重型機車而犯本件交通違
      規行為時，已考領有普通重型機器腳踏車駕駛執照，且原
      處分機關並已於96年10月30日起至97年10月29日止先執行
      上開吊扣普通重型機器腳踏車駕駛執照1 年等情，有證號
      查詢機車駕駛人、機車駕照基本資料各1 份在卷可稽（見
      本院卷第14、15頁）。是本件異議人於違規行為時既考領
      有普通重型機器腳踏車駕駛執照，自非無駕駛執照，則原
      處分機關依道路交通管理處罰條例第67條（第6 項）規定
      裁處異議人「自99年4 月22日（裁決日）起2 年內不得考
      領駕駛執照」，於法自有違誤，應由本院予以撤銷。
  ２、吊扣駕駛執照為罰鍰以外之其他種類之行政罰，兼具維護
      公共秩序之作用，為達行政目的，衡諸行政罰法第26條第
      1 項但書規定及前揭第三點說明，原處分機關仍得予以裁
      處。又道路交通管理處罰條例第35條第1 項規定所謂肇事
      致人受傷或死亡者，其中所稱「致人」之人，係指他人而
      言，並不包括肇事者本身在內，亦即因肇事結果，如有致
      被害人傷亡者，自當不含駕駛人自己在內，此乃法律條文
      之當然解釋，交通部72年6 月27日交路72字第13847 號函
      亦同此見解。經查，異議人因酒後駕車雖有撞及何枝妹所
      有停放在高雄縣鳳林四路278 號前之重型機車，然當時僅
      異議人自己因此人車倒地受傷送醫等情，有臺灣高雄地方
      法院檢察署檢察官96年度偵字第33710 號緩起訴處分書1
      份在卷可參（見本院卷第6 頁），足見異議人於飲酒後，
      其酒精濃度超過規定標準仍騎乘上開重型機車肇事時，除
      肇致自己受傷外，並無使他人受傷之事實，洵堪認定。又
      異議人違規當時係酒後騎乘普通重型機車，且揆諸上開說
      明，本件異議人並未肇事致他人受傷，則依道路交通管理
      處罰條例第35條第1 項第1 款規定，自應吊扣異議人之普
      通重型機器腳踏車駕駛執照「12個月（即1 年）」，原處
      分機關誤認異議人有「汽車駕駛人酒精濃度超過規定標準
      ，『因而致人受傷（無照）』」之違規事實，並裁決異議
      人自裁決日起「2 年內」不得考領駕駛執照，同有違誤及
      非適法。
  (三)道路交通安全講習部分：
    道路交通安全講習為罰鍰以外之其他種類之行政罰，兼具維
    護公共秩序之作用，為達行政目的，衡諸行政罰法第26條第
    1 項但書規定及前揭第三點說明，原處分機關仍得予以裁處
    ，並無違誤。
五、綜上所述，原處分機關對異議人裁處應接受道路交通安全講
    習部分，固依法有據。然原處分機關對異議人科處罰鍰45,0
    00元及自裁決日起2 年內不得考領駕駛執照部分，既有上述
    未洽之處，則異議人本件聲明異議，為有理由，自應由本院
    將原處分予以撤銷，並依道路交通管理處罰條例第35條第1
    項第1 款、第8 項、第24條第1 項第2 款規定，自為裁定如
    主文第2 項所示，以資適法。又原處分機關雖於96年10月30
    日起至97年10月29日止，已先執行吊扣普通重型機器腳踏車
    駕駛執照1 年完畢，然本院於裁定主文中仍需諭知吊扣異議
    人普通重型機器腳踏車駕駛執照12個月，以資適法，惟原處
    分機關就吊扣駕駛執照12個月部分既已先行執行完畢，自應
    抵扣，而不得再重複執行，併此敘明。
據上論斷，應依道路交通案件處理辦法第20條前段，道路交通管
理處罰條例第35條第1 項第1 款、第8 項、第24條第1 項第2 款
，裁定如主文。
中    華    民    國    99    年    5     月    26    日
                  交通法庭  法  官  林永村
以上正本證明與原本無異。
如不服本裁定，應於收受送達後5 日內向本院提出抗告狀。
中    華    民    國    99    年    5     月    26    日
                            書記官  王珮樺

司法院資訊處製作；財團法人民間司法改革基金會備份。
